臺灣彰化地方法院刑事判決　　　　　　　 96年度訴字第372號
公　訴　人　臺灣彰化地方法院檢察署檢察官
被　　　告　甲○○
上列被告因違反毒品危害防制條例案件，經檢察官提起公訴（九
十六年度毒偵字第二四三號），本院判決如下：
    主    文
本件公訴不受理。
    理    由
一、公訴意旨略以：被告甲○○前於民國八十七年間，曾因施用
    毒品案件，經送觀察、勒戒後，認有繼續施用毒品之傾向，
    復送強制戒治，嗣經停止戒治交付保護管束，於八十八年十
    月一日保護管束期滿視為強制戒治執行完畢，由本院於八十
    八年十一月九日，以八十七年度易字第七七六號判決免刑確
    定；另於八十九年間因施用第二級毒品案件，由臺灣彰化地
    方法院檢察署檢察官向本院提起公訴並聲請強制戒治，提起
    公訴部分經本院於八十九年七月二十五日，以八十九年度易
    字第五○六號判決判處有期徒刑八月確定，已於九十一年一
    月三十日執行完畢；至強制戒治部分則於九十年三月二十六
    日執行完畢釋放。詎猶不知悔改，復基於施用第一級毒品海
    洛因之犯意，自九十五年十月底某日起，至九十五年十一月
    二十九日晚間七時許止，在彰化縣溪湖鎮境內之不詳公共廁
    所及彰化縣溪湖鎮○○路○段之興農超商廁所內等處，施用
    第一級毒品海洛因多次。嗣於九十五年十一月三十日下午三
    時三十分許，為警在彰化縣溪湖鎮○○路○段一二二號之「
    南華旅社」二○一號房查獲，經其同意採集尿液送驗後，結
    果呈可待因及嗎啡陽性反應，始悉上情。因認被告涉犯毒品
    危害防制條例第十條第一項施用第一級毒品罪嫌云云。
二、按起訴之程序違背規定，應諭知不受理判決，又該判決並得
    不經言詞辯論為之，刑事訴訟法第三百零三條第一款、第三
    百零七條，分別定有明文。次按毒品危害防制條例第二十條
    、第二十三條於九十二年七月九日修正公布，自九十三年一
    月九日施行，其修正理由主要係認觀察、勒戒或強制戒治執
    行完畢後，五年後再犯施用毒品者，顯見前所實施之觀察、
    勒戒或強制戒治已足以遮斷其施用毒品之癮，為期自新及協
    助其斷除毒癮，對此五年後再犯者仍適用初犯之規定，即先
    經觀察、勒戒、強制戒治之程序，且為配合簡化施用毒品犯
    之刑事處遇程序，並鑑於經觀察、勒戒或強制戒治執行完畢
    釋放後，五年內再犯者，其再犯率甚高，原據以實施之觀察
    勒戒及強制戒治既已無法收其實效，自應施以刑事處遇。詳
    言之，倘施用毒品者係前經觀察、勒戒或強制戒治等治療程
    序執行完畢，五年後，始再施用毒品之「初犯」，因認前所
    執行之觀察、勒戒或強制戒治足收戒除毒癮之效，自應重新
    先經觀察、勒戒或強制戒治等治療程序，並於治療程序執行
    完畢後由檢察官直接為不起訴處分，毋庸對之追訴處罰。反
    觀，如五年內「再犯」之情形，因其先前所為治療程序顯未
    能收戒除毒癮之實效，且考量施用毒品者之再犯率偏高，乃
    簡化其刑事處遇程序，而對之直接追訴處罰，不再施以保安
    處分之治療程序，是現行毒品危害防制條例所採「初犯」與
    「再犯」之界分，乃側重於觀察、勒戒或強制戒治等治療程
    序是否確實收其成效。因之，對於所謂「初犯」與「再犯」
    之區別，除應視其是否於觀察、勒戒或強制戒治執行完畢釋
    放後，五年後再犯者外，尚應兼顧其前次所施予觀察、勒戒
    、強制戒治程序之成效以資判斷，如此方能貫徹現行毒品危
    害防制條例之修正立法意旨。又法律條文之解釋，通常皆由
    條文之文字意義著手（即文義解釋），如文義解釋已極為明
    確，足以探求立法者之意思，即無庸另作論理解釋，是對於
    現行毒品危害防制條例第二十條第三項規定「觀察、勒戒或
    強制戒治執行完畢後，五年後再犯」之解釋，自應限於該施
    用毒品之行為人於觀察、勒戒或強制戒治執行完畢後，五年
    後再犯施用毒品罪犯行始足當之，而所謂「初犯」應指被告
    最後一次施用毒品行為之前一次施用毒品之行為而言，未必
    即是第一次施用毒品之行為。
三、經查：被告謝宗霖前於八十七年間，曾因施用毒品案件，經
    送觀察、勒戒後，認有繼續施用毒品之傾向，復送強制戒治
    ，嗣經停止戒治交付保護管束，於八十八年十月一日保護管
    束期滿視為強制戒治執行完畢，由本院於八十八年十一月九
    日，以八十七年度易字第七七六號判決免刑確定；另於八十
    九年間因施用第二級毒品案件，由臺灣彰化地方法院檢察署
    檢察官向本院提起公訴並聲請強制戒治，提起公訴部分經本
    院於八十九年七月二十五日，以八十九年度易字第五○六號
    判決判處有期徒刑八月確定，已於九十一年一月三十日執行
    完畢；至強制戒治部分則於九十年三月二十六日執行完畢釋
    放等情，有臺灣彰化地方法院檢察署全國紀錄表、臺灣高等
    法院被告前案紀錄表各一份在卷足參。本件依前揭公訴意旨
    所載被告施用第一級毒品犯罪時間為九十五年十月底某日起
    ，至九十五年十一月二十九日止，距被告前次強制戒治執行
    完畢釋放（即九十年三月二十六日）之期間已逾五年，揆諸
    上開說明，即屬毒品危害防制條例第二十條第三項所定強制
    戒治執行完畢釋放後「五年後再犯」之情形，顯見前所執行
    之觀察、勒戒或強制戒治足收戒除毒癮之效，自應依同條例
    第二十條、第二十三條之規定，重新先經觀察、勒戒或強制
    戒治等治療程序。是以本案公訴人並未依前開規定先行聲請
    法院裁定將被告送觀察、勒戒等之程序，即遽將被告提起公
    訴，揆諸前開說明，其起訴程序顯屬違背規定，爰不經言詞
    辯論，逕諭知不受理之判決。
據上論斷，應依刑事訴訟法第三百零三條第一款、第三百零七條
，判決如主文。
中　　華　　民　　國　　96　　年　　4 　　月　　25　　日
                  臺灣彰化地方法院刑事第七庭
                      審判長法官  李  進  清
                      法      官  王  昌  鑫
                      法      官  紀  佳  良
以上正本證明與原本無異。
如不服本判決，應自判決送達之日起十日內，向本院提出上訴書
狀（須附繕本）。
中　　華　　民　　國　　96　　年　　4 　　月　　27　　日
                      書  記  官  王  惠  嬌
